---
title: "Análisis Integrado de Vulnerabilidades y Potencialidades en la Industria del Cobre Global y de la Provincia de Mendoza, Argentina (2025/2026): Dinámicas Geopolíticas, Transición Energética y el Emergente Copper Triangle"
author:
  - name: "María Mashael Allay Alfonso"
    url: "https://bitacorammaa.blogspot.com"
    affiliation: "Instituto de Ingeniería Industrial - Universidad Nacional de Cuyo"
    affiliation_url: "https://ingenieria.uncuyo.edu.ar/"
  - name: "Emiliano Jaime"
    url: "https://bitacoraedja.blogspot.com"
    affiliation: "Instituto de Ingeniería Industrial - Universidad Nacional de Cuyo"
    affiliation_url: "https://ingenieria.uncuyo.edu.ar/"
  - name: "Estefania Funes Brown"
    affiliation: "Instituto de Ingeniería Industrial - Universidad Nacional de Cuyo"
    affiliation_url: "https://ingenieria.uncuyo.edu.ar/"
  - name: "Matías Zaragoza"
    affiliation: "Instituto de Ingeniería Industrial - Universidad Nacional de Cuyo"
    affiliation_url: "https://ingenieria.uncuyo.edu.ar/"
  - name: "Nancy Sara"
    affiliation: "Instituto de Ingeniería Industrial - Universidad Nacional de Cuyo"
    affiliation_url: "https://ingenieria.uncuyo.edu.ar/"
date: "2026-05-29"
description: |
  Este artículo presenta un análisis comparativo de la industria global del cobre 
  versus el potencial emergente de la provincia de Mendoza, Argentina, en el contexto 
  del "Copper Triangle" sudamericano (Chile-Perú-Argentina). Examina balances de mercado, 
  interrupciones geopolíticas, crisis de suministro crítico y transición energética.
abstract: |
  La industria del cobre enfrenta un momento histórico definido por la convergencia 
  de tres fuerzas: la demanda exponencial de electrificación y movilidad sostenible, 
  las tensiones geopolíticas que fragmentan cadenas de suministro, y la emergencia 
  de nuevos polos productivos en jurisdicciones previamente marginales. Este estudio 
  analiza el balance global del cobre para la campaña 2025/2026, las vulnerabilidades 
  estructurales del mercado internacional, y el potencial transformador de la provincia 
  de Mendoza (Argentina) como nuevo actor dentro del "Copper Triangle" sudamericano. 
  A través de una metodología de revisión documental y análisis comparativo, se identifican 
  los factores críticos que determinarán si Mendoza puede convertirse en un hub productivo 
  competitivo o quedará atrapada en las contradicciones del neoextractivismo latinoamericano.
  Los resultados sugieren que, si bien el potencial geológico es indiscutible, la viabilidad 
  depende de resolver simultáneamente los cuellos de botella en infraestructura, marco regulatorio 
  y aceptación social, en un contexto donde el agua emerge como el recurso estratégico más 
  disputado del siglo XXI andino.
citation: 
  type: article-journal
  container-title: "Revista de Geopolítica y Recursos Mineros Latinoamericanos"
  volume: 12
  issue: 3
  doi: "10.xxxx/rgrml.2026.003"

# ============================================================
# CONFIGURACIÓN CRÍTICA PARA RESOLUCIÓN DE CITAS BIBLIOGRÁFICAS
# ============================================================
bibliography: copper_mendoza.bib
link-citations: true
output: 
  distill::distill_article:
    self_contained: true
    toc: true
    toc_depth: 3
    code_folding: true
    highlight: tango
    pandoc_args: [
      "--citeproc",
      "--bibliography=copper_mendoza.bib"
    ]
---

```{r setup, include=FALSE}
knitr::opts_chunk$set(echo = FALSE, message = FALSE, warning = FALSE, 
                      fig.align = 'center', fig.width = 10, fig.height = 6)

library(ggplot2)
library(dplyr)
library(tidyr)
library(scales)
library(ggrepel)
library(knitr)
library(kableExtra)

theme_set(theme_minimal(base_size = 12) + 
          theme(
            plot.title = element_text(face = "bold", size = 14, hjust = 0.5),
            plot.subtitle = element_text(size = 11, hjust = 0.5, color = "gray40"),
            axis.title = element_text(face = "bold"),
            panel.grid.minor = element_blank(),
            legend.position = "bottom",
            legend.title = element_text(face = "bold")
          ))
```

# 1. Introducción y Marco Teórico

La transición energética global ha reconfigurado la geografía del poder mineral. Si el siglo XX fue definido por el petróleo, el siglo XXI parece destinado a ser gobernado por los **minerales críticos** —aquellos elementos indispensables para la electrificación, la movilidad sostenible y las redes inteligentes de energía. Entre ellos, el **cobre** ocupa una posición singular: no es técnicamente un "mineral crítico" en la taxonomía convencional, pero es el **sistema nervioso** de toda la infraestructura verde [@usgs2020; @cochilco2017].

El presente estudio adopta un enfoque de tercera persona, lenguaje científico-académico y validación cuantitativa, examinando la industria del cobre a través de una metodología de revisión documental y análisis comparativo. La elección del cobre como objeto de estudio no es arbitraria: este metal está siendo redefinido por fuerzas geopolíticas, climáticas y tecnológicas que trascienden la lógica puramente económica, configurando lo que denominamos el **"Copper Triangle"** sudamericano.

El concepto del **"Copper Triangle"** —que articula las capacidades productivas de Chile, Perú y Argentina— emerge como el marco analítico más pertinente para comprender la inserción de Mendoza en los circuitos globales del cobre. A diferencia del "Lithium Triangle" (Argentina-Bolivia-Chile), que ha sido ampliamente estudiado como caso paradigmático de neoextractivismo [@dorn2020], el Copper Triangle aún carece de una caracterización sistemática en la literatura académica, representando una brecha de conocimiento que este artículo busca comenzar a llenar.

## 1.1. Preguntas de Investigación

Este artículo aborda tres interrogantes fundamentales:

1. ¿Cuáles son las vulnerabilidades estructurales del mercado global del cobre en el ciclo 2025/2026?
2. ¿Qué potencial geológico, económico y geopolítico tiene la provincia de Mendoza para insertarse en el Copper Triangle?
3. ¿Cuáles son los indicadores de sostenibilidad y los riesgos críticos que determinarán el éxito o fracaso de la transición minera mendocina?

# 2. Dimensión Global: Balances de Mercado y Vulnerabilidades Estructurales

## 2.1. Balances de Mercado 2025/2026

La industria del cobre global presenta un panorama de **tensión estructural** entre oferta y demanda. Según proyecciones de CESCO y análisis de pipeline de proyectos, la producción mundial de cobre refinado se sitúa aproximadamente en **22.5 millones de toneladas anuales** para 2025, mientras que la demanda proyectada alcanza **24.8 millones de toneladas**, generando un **déficit estructural de 2.3 millones de toneladas** [@cantallopts2026; @mining2026argentina].

```{r copper-balance, fig.cap="Balance Global del Cobre: Producción vs Demanda Proyectada 2025-2035 (en millones de toneladas)"}
copper_balance <- data.frame(
  año = 2025:2035,
  produccion = c(22.5, 23.1, 23.8, 24.5, 25.2, 26.0, 26.8, 27.5, 28.2, 29.0, 29.8),
  demanda = c(24.8, 26.2, 27.8, 29.5, 31.2, 33.0, 34.8, 36.5, 38.2, 40.0, 41.8)
)

ggplot(copper_balance, aes(x = año)) +
  geom_ribbon(aes(ymin = produccion, ymax = demanda, fill = "Déficit Estructural"), 
              alpha = 0.3) +
  geom_line(aes(y = produccion, color = "Producción Global"), linewidth = 1.2) +
  geom_line(aes(y = demanda, color = "Demanda Proyectada"), linewidth = 1.2) +
  geom_point(aes(y = produccion, color = "Producción Global"), size = 3) +
  geom_point(aes(y = demanda, color = "Demanda Proyectada"), size = 3) +
  scale_color_manual(values = c("Producción Global" = "#2E7D32", 
                               "Demanda Proyectada" = "#C62828")) +
  scale_fill_manual(values = c("Déficit Estructural" = "#FF9800")) +
  labs(x = "Año", y = "Millones de Toneladas de Cu",
       title = "Proyección del Balance Global del Cobre (2025-2035)",
       subtitle = "Déficit estructural creciente impulsado por electrificación y movilidad sostenible",
       color = "Variable", fill = "Brecha") +
  theme(legend.position = "bottom") +
  annotate("text", x = 2030, y = 30, 
           label = "Déficit acumulado:\n~15 Mt para 2035", 
           color = "#E65100", fontface = "bold", size = 4)
```

La dinámica de precios refleja esta tensión. El precio spot del cobre en la LME (London Metal Exchange) ha fluctuado entre **US$8,000 y US$11,000 por tonelada** durante 2025, con una tendencia alcista sostenida que refleja la escasez estructural [@cochilco2017; @mining2026argentina].

```{r copper-price, fig.cap="Evolución del Precio del Cobre en LME (US$/tonelada, 2020-2026)"}
copper_price <- data.frame(
  año = 2020:2026,
  precio_min = c(5500, 7500, 7800, 8200, 9000, 8500, 9500),
  precio_max = c(6500, 10500, 9500, 9200, 10500, 11000, 11500),
  precio_promedio = c(6000, 8800, 8500, 8600, 9800, 9800, 10500)
)

ggplot(copper_price, aes(x = año)) +
  geom_ribbon(aes(ymin = precio_min, ymax = precio_max, fill = "Rango de Volatilidad"), alpha = 0.3) +
  geom_line(aes(y = precio_promedio, color = "Precio Promedio"), linewidth = 1.5) +
  geom_point(aes(y = precio_promedio, color = "Precio Promedio"), size = 4) +
  scale_color_manual(values = c("Precio Promedio" = "#1565C0")) +
  scale_fill_manual(values = c("Rango de Volatilidad" = "#90CAF9")) +
  geom_hline(yintercept = 9000, linetype = "dashed", color = "#D32F2F", alpha = 0.7) +
  annotate("text", x = 2022.5, y = 9500, label = "Umbral de incentivo\npara nuevos proyectos", 
           color = "#D32F2F", fontface = "bold", size = 3.5) +
  labs(x = "Año", y = "US$ / Tonelada",
       title = "Evolución del Precio del Cobre en LME (2020-2026)",
       subtitle = "Tendencia alcista sostenida impulsada por demanda de transición energética",
       color = "", fill = "") +
  scale_y_continuous(labels = dollar_format(prefix = "$", suffix = "")) +
  theme(legend.position = "bottom")
```

## 2.2. Cuota de Producción Global y Concentración Geográfica

El cobre presenta una concentración geográfica pronunciada que configura su vulnerabilidad sistémica:

```{r copper-share, fig.cap="Participación en la Producción Global de Cobre Refinado (2025)"}
copper_share <- data.frame(
  país = c("Chile", "Perú", "China", "Rep. Dem. Congo", "Estados Unidos", 
           "Australia", "Rusia", "Zambia", "Indonesia", "Otros"),
  cuota = c(28.5, 11.2, 9.8, 7.5, 5.8, 4.2, 4.0, 3.5, 3.2, 22.3),
  categoria = c("Copper Triangle", "Copper Triangle", "Consumidor", "África", 
                "Norte América", "Oceanía", "Europa/Asia", "África", "Asia", "Otros")
)

copper_share$país <- factor(copper_share$país, levels = copper_share$país[order(copper_share$cuota)])

ggplot(copper_share, aes(x = país, y = cuota, fill = categoria)) +
  geom_col() +
  coord_flip() +
  geom_text(aes(label = paste0(cuota, "%")), hjust = -0.2, size = 3.5, fontface = "bold") +
  scale_fill_manual(values = c("Copper Triangle" = "#D32F2F", 
                               "Consumidor" = "#F57C00",
                               "África" = "#7B1FA2", 
                               "Norte América" = "#1976D2",
                               "Oceanía" = "#388E3C",
                               "Europa/Asia" = "#5D4037",
                               "Asia" = "#00796B",
                               "Otros" = "#9E9E9E")) +
  labs(x = "", y = "Porcentaje de Producción Global (%)",
       title = "Concentración Geográfica de la Producción de Cobre (2025)",
       subtitle = "El Copper Triangle (Chile-Perú-Argentina) concentra ~40% del suministro global",
       fill = "Región/Categoría") +
  theme(legend.position = "bottom") +
  ylim(0, 35)
```

El **Copper Triangle** (Chile-Perú-Argentina) concentra actualmente aproximadamente el **40% de la producción global** y posee el **52% de las reservas identificadas** [@cantallopts2026; @miningreporters2026]. Esta concentración geográfica representa simultáneamente una fortaleza estratégica y una vulnerabilidad sistémica.

## 2.3. Interrupciones Geopolíticas y Comerciales

El mercado del cobre enfrenta cuatro vectores de perturbación geopolítica que reconfiguran las cadenas de suministro:

### 2.3.1. Tensiones en el Estrecho de Ormuz y Volatilidad Energética

El conflicto en el Estrecho de Ormuz ha mantenido el precio del crudo Brent en un rango de **US$75-85 por barril**, incrementando los costos energéticos del procesamiento metalúrgico en un **13%** respecto al ciclo anterior. Para la industria del cobre, este impacto es particularmente severo: la fundición y refinación electrolítica son procesos intensivos en energía, consumiendo aproximadamente **2,000-2,500 kWh por tonelada de cátodo** [@cochilco2017].

### 2.3.2. Disputas Arancelarias Transatlánticas y el CBAM

La imposición del Mecanismo de Ajuste Carbono en Frontera (CBAM) por parte de la Unión Europea ha creado una **bifurcación regulatoria** en el comercio de cobre. Las exportaciones de cátodos de cobre con alta intensidad de carbono —producidos principalmente en fundiciones con energía fósil— enfrentan primas arancelarias del **4-6%**, mientras que el cobre "verde" producido con energías renovables accede a mercados preferenciales [@serrano2020].

### 2.3.3. Tensiones China-Estados Unidos y la "Guerra de Minerales Críticos"

La disputa tecnológica entre China y Estados Unidos ha reconfigurado las alianzas mineras. El artículo de Serrano et al. documenta cómo Chile —históricamente dependiente del cobre— ha diversificado sus exportaciones hacia China, alcanzando un **33.5% del total de exportaciones chilenas** en 2018, pero también ha atraído inversiones chinas en infraestructura a través de la Iniciativa de la Franja y la Ruta (BRI) [@serrano2020].

### 2.3.4. Inestabilidad Política en la Cuenca del Congo

La República Democrática del Congo, responsable del **7.5% de la producción global**, enfrenta inestabilidad política recurrente que amenaza el suministro de cobre de alta ley (cobalto asociado). Esta perturbación ha redirigido flujos de inversión hacia jurisdicciones más estables, incluyendo el Copper Triangle sudamericano.

## 2.4. Crisis de Suministro Crítico: El Cuello de Botella de la Fundición

El cobre enfrenta un cuello de botella **metalúrgico**: la capacidad global de fundición y refinación está concentrada en China (40% de la capacidad mundial), creando una **asimetría geográfica** entre la minería (América Latina y África) y el procesamiento (Asia) [@usgs2020].

Esta asimetría genera una **dependencia estructural**: los productores latinoamericanos exportan concentrados de cobre (con leyes del 25-35%) en lugar de cátodos de alta pureza (99.99%), capturando solo el **30-40% del valor final** de la cadena. El desarrollo de capacidades de fundición y refinación en el Copper Triangle emerge como imperativo estratégico para la captura de valor agregado.

# 3. Dimensión Regional: El Copper Triangle y el Potencial de Mendoza

## 3.1. Estructura del Copper Triangle

El concepto del **Copper Triangle** articula una visión trilateral de desarrollo minero que conecta las capacidades complementarias de Chile, Perú y Argentina. Según datos presentados en CESCO Week 2026, el pipeline regional comprende **42 proyectos** que requieren **US$138,000 millones** en inversiones combinadas, con potencial para agregar **6 millones de toneladas** de capacidad productiva anual [@cantallopts2026; @miningreporters2026].

### 3.1.1. Chile: La Máquina Matura

Chile, como el mayor productor mundial (5.5 millones de toneladas anuales), enfrenta el desafío de la **madurez minera**: las leyes de cobre han declinado desde **1.14% en 2010 a 0.84% en 2023**, requiriendo un incremento del **40% en el movimiento de tierra** para mantener la producción [@cantallopts2026]. La inversión chilena se ha concentrado en **sustentación de operaciones** más que en expansión de capacidad, absorbiendo capital que podría destinarse a nuevos proyectos.

### 3.1.2. Perú: El Equilibrio Dinámico

Perú combina producción sustancial (2.2 millones de toneladas) con **potencial de expansión** en depósitos de alta ley (1.2-2.5% Cu) en formaciones andinas de gran altitud. Sin embargo, los requisitos de consulta indígena bajo el Convenio 169 de la OIT extienden los plazos de desarrollo en **18-36 meses adicionales** [@miningreporters2026].

### 3.1.3. Argentina: El Gigante Durmiente

Argentina representa la **anomalía más significativa** del Copper Triangle: posee las **reservas de mayor ley promedio (1.5-2.8% Cu)** pero actualmente **no produce cobre a escala comercial** desde el cierre de la mina Alumbrera en 2018 [@mining2026argentina; @panorama2026]. El país cuenta con **115.76 millones de toneladas de recursos identificados** y **17.15 millones de toneladas de reservas probadas**, equivalentes al **1.8% de las reservas globales** [@panorama2026].

## 3.2. Mendoza: El Nuevo Fronterizo del Cobre

### 3.2.1. Contexto Geológico y Recursos

La provincia de Mendoza, ubicada en el centro-oeste argentino y compartiendo la cordillera de los Andes con Chile, alberga **cuatro cinturones cupríferos principales** que se extienden desde la frontera chilena hacia el este [@fastmarkets2025]. Estos cinturones presentan continuidad geológica con los megaproyectos chilenos (como Los Bronces y El Teniente), sugiriendo un potencial mineralógico comparable.

```{r mendoza-projects, fig.cap="Proyectos de Cobre en Mendoza: Recursos y Etapas de Desarrollo (2025)"}
mendoza_projects <- data.frame(
  proyecto = c("PSJ Cobre Mendocino\n(San Jorge)", "San Jorge\n(Fase II)", 
               "Exploración\nCinturón Principal", "Exploración\nCinturón Sur"),
  recursos_kt = c(1199, 800, 1500, 2000),
  ley_cu = c(0.48, 0.45, 0.55, 0.60),
  inversion_millones = c(559, 400, 200, 300),
  etapa = c("Prefactibilidad", "Exploración Avanzada", "Exploración", "Exploración"),
  produccion_anual = c(40, 30, 0, 0)
)

mendoza_projects$proyecto <- factor(mendoza_projects$proyecto, 
                                   levels = mendoza_projects$proyecto[order(mendoza_projects$recursos_kt)])

ggplot(mendoza_projects, aes(x = proyecto, y = recursos_kt, fill = etapa)) +
  geom_col() +
  geom_text(aes(label = paste0(recursos_kt, " kt\n", ley_cu, "% Cu")), 
            vjust = -0.3, size = 3.5, fontface = "bold") +
  scale_fill_manual(values = c("Prefactibilidad" = "#2E7D32", 
                               "Exploración Avanzada" = "#F9A825",
                               "Exploración" = "#9E9E9E")) +
  labs(x = "", y = "Recursos de Cobre (miles de toneladas)",
       title = "Portfolio de Proyectos de Cobre en Mendoza (2025)",
       subtitle = "PSJ Cobre Mendocino como proyecto bandera con aprobación ambiental reciente",
       fill = "Etapa de Desarrollo") +
  theme(legend.position = "bottom", axis.text.x = element_text(size = 9)) +
  ylim(0, 2500)
```

### 3.2.2. El Proyecto PSJ Cobre Mendocino (San Jorge)

El proyecto **PSJ Cobre Mendocino** —joint venture entre Zonda Metals (Suiza, 90%) y Grupo Alberdi (Argentina, 10%)— representa un **hito transformador** para la provincia. Aprobado por el Senado de Mendoza en diciembre de 2025 tras **13 años de estudios**, **9,500 presentaciones escritas** y un **apoyo público superior al 60%**, el proyecto avanza a la etapa de **factibilidad técnica** [@mining2025mendoza; @buenosaires2025].

**Métricas operativas del proyecto:**

```{r tab-mendoza-metrics, echo=FALSE}
mendoza_metrics <- data.frame(
  indicador = c("Inversión Total", "Producción Etapa I", "Producción Etapa II", 
                "Vida Útil Inicial", "Vida Útil Extendida", "Ley de Cobre",
                "Recursos Totales", "Empleos Directos (est.)", "Ingreso Fiscal Anual (est.)"),
  valor = c("559 millones", "40.000", "70.000", 
            "16", "27", "0,48",
            "1199", "1500-2000", "50-80 millones"),
  unidad = c("USD", "ton/año", "ton/año", "años", "años", "% Cu", "kt Cu", "puestos", "USD/año")
)

kable(mendoza_metrics, 
      col.names = c("Indicador", "Valor", "Unidad"),
      booktabs = TRUE,
      format = "html",
      escape = FALSE,
      table.attr = 'style="margin-top: 1em;"'
) %>%
  kable_styling(
    bootstrap_options = c("striped", "hover", "condensed"),
    full_width = FALSE,
    position = "center",
    font_size = 12
  ) %>%
  row_spec(0, bold = TRUE, background = "#E3F2FD") %>%
  footnote(
    general = "Tabla 1. Métricas Operativas del Proyecto PSJ Cobre Mendocino (2025)",
    general_title = "",
    footnote_as_chunk = TRUE,
    escape = FALSE
  )
```

### 3.2.3. Régimen de Incentivos y Marco Regulatorio

El proyecto San Jorge es el primero en Mendoza en aplicar al **Régimen de Incentivos para Grandes Inversiones (RIGI)**, la ley nacional que estimula inversiones superiores a US$200 millones mediante estabilidad fiscal y cambiaria [@fastmarkets2025]. Este marco representa una **ruptura paradigmática** con el historial regulatorio argentino, caracterizado por la inestabilidad macroeconómica y los controles cambiarios que desalentaron la inversión minera durante décadas [@dorn2020].

## 3.3. Dinámica Exportadora e Ingreso de Divisas

Argentina no ha producido cobre comercial desde 2018, por lo que las proyecciones de ingresos por exportación son especulativas pero basadas en analogías con proyectos comparables:

```{r export-projections, fig.cap="Proyección de Exportaciones de Cobre desde Mendoza y Argentina (2028-2035)"}
export_proj <- data.frame(
  año = 2028:2035,
  mendoza_kt = c(5, 20, 40, 55, 70, 70, 70, 70),
  argentina_total_kt = c(5, 50, 200, 500, 800, 1000, 1200, 1500),
  precio_usd_ton = c(9500, 9800, 10000, 10200, 10500, 10800, 11000, 11200)
) %>%
  mutate(
    mendoza_usd_millones = mendoza_kt * precio_usd_ton / 1000,
    argentina_usd_millones = argentina_total_kt * precio_usd_ton / 1000,
    mendoza_participacion = mendoza_kt / argentina_total_kt * 100
  )

ggplot(export_proj, aes(x = año)) +
  geom_area(aes(y = argentina_usd_millones, fill = "Argentina Total"), alpha = 0.3) +
  geom_line(aes(y = argentina_usd_millones, color = "Argentina Total"), linewidth = 1.2) +
  geom_line(aes(y = mendoza_usd_millones, color = "Mendoza"), linewidth = 1.5) +
  geom_point(aes(y = mendoza_usd_millones, color = "Mendoza"), size = 4) +
  scale_color_manual(values = c("Argentina Total" = "#1976D2", "Mendoza" = "#D32F2F")) +
  scale_fill_manual(values = c("Argentina Total" = "#1976D2")) +
  labs(x = "Año", y = "Ingresos FOB (US$ Miles de Millones)",
       title = "Proyección de Ingresos por Exportación de Cobre (2028-2035)",
       subtitle = "Mendoza como precursora del retorno argentino a la producción cuprífera",
       color = "Jurisdicción", fill = "Jurisdicción") +
  theme(legend.position = "bottom") +
  annotate("text", x = 2032, y = 6, 
           label = "Mendoza: ~5-7% del\ntotal argentino proyectado", 
           color = "#D32F2F", fontface = "bold", size = 3.5)
```

Si el pipeline completo de Argentina se materializa (1.5 millones de toneladas para 2035), los ingresos por exportación de cobre podrían superar los **US$17,000 millones anuales** [@panorama2026], transformando al metal en el **tercer producto de exportación** del país, por detrás de soja y petróleo pero por encima del litio.

## 3.4. Vulnerabilidades y Estrategias Locales

### 3.4.1. Riesgo Hídrico: El Agua como Factor Crítico

La minería del cobre en Mendoza enfrenta una **escasez hídrica estructural**. La provincia atraviesa una **sequía prolongada** que ha reducido los caudales de los ríos Andinos en un **30-40%** respecto a las medias históricas [@buenosaires2025].

El proyecto PSJ Cobre Mendocino requiere **bombeo de aguas subterráneas** para el procesamiento de mineral, lo que ha generado oposición de grupos ambientalistas (incluyendo Greenpeace) que advierten sobre la **agotamiento de acuíferos** y la competencia con el sector agrícola —principalmente la vitivinicultura, que genera **US$ 1,000 millones anuales** en exportaciones [@fastmarkets2025].

La tensión entre minería y agricultura en Mendoza reproduce, a escala provincial, el conflicto global entre **seguridad alimentaria** y **seguridad energética**. El gobernador Alfredo Cornejo ha intentado conciliar ambas visiones comparando la producción cuprífera con la vitivinicultura: "Mendoza puede convertirse en un productor de cobre internacionalmente reconocido, con la **misma responsabilidad** que aplica a su producción vitivinícola" [@buenosaires2025].

### 3.4.2. Infraestructura y Conectividad

El principal cuello de botella para Mendoza no es geológico sino **logístico**. La provincia carece de:

- **Ferrocarril de carga** conectado con puertos del Atlántico (el proyecto de potasio podría compartir infraestructura ferroviaria).
- **Capacidad portuaria propia**: el cobre debería exportarse vía Chile (puertos de Valparaíso o Antofagasta) o Buenos Aires, incrementando costos de flete en un **15-25%**.
- **Red eléctrica de alta tensión** para operaciones mineras de gran escala (el gobierno provincial planifica una combinación de hidroeléctrica, solar y gas).

### 3.4.3. Aceptación Social y Consulta Previa

A diferencia de San Juan —que ha desarrollado una "cultura minera" favorable— Mendoza enfrenta una **memoria histórica de oposición**. El proyecto San Jorge fue rechazado socialmente hace una década, y su resurrección requirió un **rediseño completo** y un proceso de **consulta pública sin precedentes** en la provincia: talleres técnicos, audiencia pública de 10 días, y un informe ambiental de 6,000 páginas elaborado por la Autoridad Minera Ambiental [@mining2025mendoza].

Este proceso, aunque exitoso para el proyecto, revela una **vulnerabilidad sistémica**: cada nuevo proyecto minero en Mendoza deberá replicar un proceso de **licenciamiento social** costoso y prolongado, que puede extender los plazos de desarrollo en **3-5 años adicionales**.

# 4. Geopolítica del Cobre: China, Estados Unidos y el Nuevo Orden Mineral

## 4.1. La Iniciativa de la Franja y la Ruta (BRI) y el Cobre Chileno

El artículo de Serrano et al. [@serrano2020] documenta cómo Chile ha diversificado su relación con China más allá del cobre: el acuerdo de libre comercio ampliado (2019) eliminó aranceles para productos agrícolas (cerezas, vino, salmón), y la adhesión de Chile a la BRI (2018) ha canalizado inversiones chinas hacia infraestructura (puertos, ferrocarriles, telecomunicaciones).

Para Mendoza, esta experiencia chilena sugiere una **estrategia de doble vía**: atraer inversión minera china mientras se diversifican las exportaciones hacia productos de mayor valor agregado. Sin embargo, la advertencia de Serrano es clara: "¿Cómo va a manejar el niño modelo económico de América Latina una exposición creciente al capitalismo de estado chino?" [@serrano2020].

## 4.2. La "Guerra Fría Mineral" y la Seguridad del Suministro

La dependencia de Estados Unidos del cobre chileno y la competencia china por recursos estratégicos ha transformado al Copper Triangle en un **teatro de operaciones geopolíticas**. La visita del Secretario de Estado Pompeo a Santiago en 2019, donde criticó las prácticas "depredadoras" de China y pidió a Chile cancelar contratos 5G con Huawei, ilustra la tensión [@serrano2020].

Argentina, y particularmente Mendoza, se encuentra en una **posición ambigua**: el RIGI y la apertura al capital extranjero atraen inversión china, pero la alianza estratégica con Estados Unidos (reforzada por el apoyo financiero reciente al gobierno Milei) crea expectativas de "alineación" que pueden limitar la autonomía regulatoria [@payne2026].

## 4.3. Lecciones del Lithium Triangle para el Copper Triangle

El artículo de Dorn y Ruiz Peyré sobre el litio como recurso estratégico [@dorn2020] ofrece advertencias pertinentes para el emergente Copper Triangle. El "neoextractivismo" argentino —caracterizado por la exportación de commodities primarios sin industrialización local— ha reproducido las asimetrías Norte-Sur que el litio prometía superar.

Tres lecciones son particularmente relevantes para Mendoza:

1. **La consulta previa no es negociable**: El caso de las 33 comunidades del Salar de Salinas Grandes-Guayatayoc, cuyo reclamo fue rechazado por la Corte Suprema argentina [@dorn2020], demuestra que la violación del Convenio 169 de la OIT genera conflictos latentes que pueden paralizar proyectos.

2. **El agua es el nuevo cobre**: En la Puna argentina, el litio compite directamente con los bofedales y vegas por recursos hídricos no renovables. En Mendoza, el cobre competirá con la vitivinicultura por el mismo recurso. La gobernanza del agua determinará el éxito o fracaso de la transición minera.

3. **La industrialización no es automática**: El acceso al litio no garantizó a Argentina la producción de baterías de ion-litio; de manera similar, el acceso al cobre no garantizará la producción de cables, motores eléctricos o componentes para vehículos eléctricos. La captura de valor agregado requiere **políticas industriales activas**, no solo la apertura a la inversión extranjera.

# 5. Conclusiones y Recomendaciones para la Política Minera

## 5.1. Indicadores de Sostenibilidad Sugeridos

A la luz del análisis comparativo y las vulnerabilidades identificadas, proponemos los siguientes indicadores de sostenibilidad para la industria del cobre en Mendoza y el Copper Triangle:

1. **Huella hídrica por tonelada de cátodo de cobre**: Medir el consumo de agua dulce (m³/t) y comparar con los estándares de la ICMM (International Council on Mining and Metals). El cobre chileno consume ~1.5 m³/t; Mendoza debería aspirar a <1.0 m³/t mediante reciclaje de agua de proceso.

2. **Intensidad de carbono del cobre mendocino**: Calcular las emisiones de CO₂ equivalente por tonelada, considerando la matriz energética provincial (hidroeléctrica + solar + gas). El objetivo debería ser cobre "verde" con intensidad <2.0 tCO₂e/t, competitivo en mercados con CBAM.

3. **Índice de captura de valor agregado**: Medir el porcentaje del valor final del cobre que permanece en la provincia (empleo, impuestos, servicios locales). El estándar actual en Argentina es ~15-20%; el objetivo debería ser >35% mediante desarrollo de proveedores locales.

4. **Resiliencia de la cadena de suministro ante perturbaciones climáticas**: Evaluar la vulnerabilidad del transporte (caminos, ferrocarril) ante eventos climáticos extremos (aluviones, sequías) en la cordillera.

5. **Índice de licenciamiento social**: Cuantificar el nivel de aceptación comunitaria, participación en consultas previas, y acuerdos de beneficio compartido con comunidades locales.

## 5.2. Recomendaciones de Política Pública

### Para el Gobierno de Mendoza:
- **Crear un Fondo Hídrico Minero**: Establecer un fondo de compensación hídrica donde los proyectos mineros inviertan en infraestructura de agua para comunidades rurales, replicando el modelo de Albemarle en el Salar de Atacama [@dorn2020].
- **Desarrollar un clúster de proveedores mineros**: Incentivar la creación de empresas locales de servicios mineros (mantenimiento, logística, tecnología) para capturar valor agregado.
- **Establecer un observatorio de conflictos mineros**: Monitorear preventivamente las tensiones sociales y ambientales, aprendiendo de la experiencia del Lithium Triangle.

### Para el Gobierno Nacional Argentino:
- **Coordinar el Copper Triangle**: Promover una alianza estratégica Chile-Perú-Argentina para infraestructura compartida, estándares comunes de sostenibilidad, y negociación conjunta de acuerdos de offtake.
- **Desarrollar capacidades de fundición y refinación**: El cobre argentino no debería exportarse como concentrado; se requiere inversión en fundiciones que capturen el 60% adicional del valor.
- **Garantizar estabilidad macroeconómica**: El RIGI es un paso necesario pero insuficiente; se requiere estabilidad cambiaria y fiscal a largo plazo para que los proyectos de 20-30 años de vida útil sean viables.

## 5.3. Reflexión Final: ¿Extractivismo o Transición Justa?

El artículo de Dorn y Ruiz Peyré concluye con una pregunta incómoda: "¿Los beneficios económicos realmente justifican la violación de derechos indígenas y el daño ambiental?" [@dorn2020]. Esta pregunta resuena con particular intensidad en Mendoza, donde la vitivinicultura —un modelo de desarrollo relativamente sostenible— compite con la minería por el mismo territorio y el mismo agua.

El cobre no es un commodity cualquiera: es el **sistema nervioso de la transición energética global**. La demanda proyectada para 2035 (40+ millones de toneladas) no puede satisfacerse sin la apertura de nuevos yacimientos, y Mendoza posee algunos de los recursos más atractivos del mundo. Sin embargo, esta "ventana de oportunidad" puede convertirse en una "trampa del recurso" si no se acompaña de:

- **Gobernanza del agua** que priorice la vida sobre el beneficio.
- **Industrialización local** que transforme el cobre en empleo y tecnología, no solo en divisas.
- **Respeto a los derechos** de las comunidades que habitan estos territorios desde antes de que el cobre tuviera precio.

El Copper Triangle tiene el potencial de ser más que un proveedor de materias primas para la electrificación global. Puede convertirse en un **laboratorio de transición justa**, donde la extracción de minerales críticos se reconcilie con la justicia ambiental y la soberanía territorial. Pero esto no ocurrirá automáticamente: requerirá políticas deliberadas, inversiones en capital humano, y una visión de desarrollo que trascienda el paradigma del "oro del siglo XXI" para abrazar el paradigma del **"cobre comunitario"**.

---

**Agradecimientos**: Los autores agradecen al profesor Ricardo Palma, Profesor Titular de la cátedra de Técnicas y Herramientas Modernas de la Universidad Nacional de Cuyo, por su guía experta, sus valiosas correcciones y el apoyo brindado durante el desarrollo de este trabajo.

**Declaración de Conflictos de Intereses**: Los autores declaran no tener conflictos de intereses. Este artículo fue preparado con fines académicos y no recibió financiamiento de empresas mineras.

**Cómo citar este documento**: Allay Alfonso, M. M., Jaime, E., Funes Brown, E., Zaragoza, M., y Sara, N. (2026). Análisis Integrado de Vulnerabilidades y Potencialidades en la Industria del Cobre Global y de la Provincia de Mendoza, Argentina (2025/2026): Dinámicas Geopolíticas, Transición Energética y el Emergente Copper Triangle.

# Referencias

